【裁判字號】    92,聲判,21
【裁判日期】    921208
【裁判案由】    交付審判
【裁判全文】
臺灣嘉義地方法院刑事裁定                          九十二年度聲判字第二一號
    聲  請  人  乙○○
    被      告  甲○○
右列聲請人因告訴被告誣告案件，不服臺灣高等法院臺南分院檢察署檢察長中華民國
九十二年十一月七日駁回再議之處分（九十二年度上聲議字第八一四號），聲請交付
審判，本院裁定如左：
    主  文
聲請駁回。
    理  由
一聲請交付審判意旨：
  (一)被告甲○○於民國九十一年六月二十四日向鈞院院署提出告發，指訴聲請人即告
    訴人乙○○等偽造嘉南高中八十八年三月二十六日董事會會議記錄，事實上未有
    該次董事會議存在云云；另於九十二年二月二十四日告發補充理由狀，指訴聲請
    人變造嘉南高中八十七年八月十日董事會會議記錄，該次會議未曾討論向台灣省
    建設基金貸款之事。上述案件業經鈞院地檢署以九十一年度偵字第三九二號、九
    十二年度偵字第一一三號、一一四號偵查不起訴處分確定在案。
  (二)對於八十八年三月二十六日之董事會會議記錄，被告辯稱「該會議記錄僅蓋用印
    章，無人親自簽名，始認該會議記錄係偽造」，原檢察官據此認定被告係「出於
    合理之懷疑」；另對於八十七年八月十日之會議記錄，原檢察官據嘉南高中改制
    時間及證人黃達之證言，認為難以認定被告有誣告之故意。聲請人對於原檢察官
    認定及駁回再議處分不服，敘明理由如下：
    1.八十八年三月二十六日之董事會記錄部分：
      (1)私立學校法施行細則第二十條第二項之規定，係規定董事於開會時未親自出
        席簽名者，視同缺席之法律上效果。出席董事有無親自簽名與會議紀錄是否
        真實，並無任何關聯性，並非出席董事未於會議記錄上親自簽名，客觀上即
        足以引起偽造之合理懷疑。
      (2)再者，如有用印章代簽名者，其蓋章與簽名生同等之效力，此為民法第三條
        第二項所明定，亦為社會一般大眾所知悉。
      (3)綜上，董事出席會議有無親自簽名，及簽名方式如何（筆寫或蓋章），實與
        董事會議有無召開或會議紀錄是否偽造顯不相干，一般人斷不會僅以董事簽
        名係蓋用印章乙情，而在未經任何查證之前（例如向學校或其他參與會議之
        董事查證），即認為董事會議記錄係偽造而來，此為顯然之理。
      (4)本案被告並未參加該次董事會議，亦未經查證獲有董事會未召開及會議紀錄
        係聲請人偽造之任何事證，竟以會議記錄之董事未親自簽名為由，向法院提
        出告發，顯然係基於私人恩怨意圖告訴人受刑事追訴，故意捏造董事會未召
        開及會議記錄係告訴人偽造之事實提出告發。原檢察官竟依前述私立學校法
        施行細則之規定，率爾認定被告係出於「合理之懷疑」，駁回處分亦未就告
        訴人之上述質疑說明不採之理由，實令告訴人不服。聲請人認為若被告無法
        提出已盡查證之責及其他引起懷疑之事證，即應認定被告具有誣告故意。
      (5)嘉南高中確實於八十八年三月二十六日召開董事會，業經出席會議之董事謝
        楊以蟬及黃達二人，在聲請人被訴偽造文書乙案，於偵查中到庭證述明確，
        足證被告之指訴確與事實不符。而被告並未參加該次董事會議，在未經查問
        獲有事證之情況下，即誣指「事實上未有該次董事會議存在」，顯具有誣告
        之故意。
    2.八十七年八月十日之董事會議記錄部分：
      (1)被告既自稱「我不知會議內容」，其有何根據指訴告訴人變造會議紀錄？顯
        然是刻意捏造事實誣告。
      (2)被告稱董事會議「未曾討論向台灣省建設基金貸款事」，據此指訴聲請人變
        造董事會會議記錄。惟查，嘉南高中於八十七年八月十日召開董事會，會中
        曾討論借貸案，業經出席之董事黃達到庭證述明確。雖證人黃達證稱：「記
        得欲向銀行借錢，不知要借多少，太久忘記了」等語，惟此是因其年近八十
        歲，容易忘事，故對於多年前董事會議討論之議題表示記憶不清，並不足以
        作為有利被告之認定。
      (3)關於嘉南高中於何時改制一點，聲請人業於補充告訴理由狀敘明學校改制經
        過為：「依教育部公布之綜合高中試辦要點，其第二條明文規定：『本要點
        所稱綜合高中，係指同時設置學術學程和職業學校，藉試探、輔導歷程，輔
        導學生自由選課，提供學生專精學術導向課程（普通高中課程）或職業導向
        課程（職業學校課程）或兼跨兩種課程之機會，以達成適性發展目標的高級
        中等學校。』，而嘉義縣私立嘉南家事商業職業學校，自八十六年起，即獲
        得臺灣省政府教育廳核准設置「綜合高中」捌班八十七年度增為拾班，因此
        嘉義縣私立嘉南家事商業職業學校在八十七年八月十日上午召開之董事會會
        議記錄，關於討論事項1.說明(一)『自本學年度改為綜合高中以來... 』乃符
        合事實」。查被告身為學校董事，對於學校之改制過程知之甚詳，竟以此做
        文章，誣指該董事會議記錄係變造，實乃故意歪曲事實，誣陷聲請人。
  (三)綜上所述，原檢察官對於事實之認定不當，駁回再議之處分亦未針對再議理由敘
    明不採之理由，為此狀請鑒核，裁定准予交付審判，以懲不法。
二按告訴人不服上級法院檢察署檢察長或檢察總長認再議為無理由而駁回之處分者，
  得於接受處分書後十日內委任律師提出理由狀，向該管第一審法院聲請交付審判；
  法院認為交付審判之聲請不合法或無理由者，應駁回之，刑事訴訟法第二百五十八
  條之一、第二百五十八條之三第二項前段分別定有明文。
三本件聲請人以被告涉犯刑法第一百六十九條第一項之誣告罪嫌，向臺灣嘉義地方法
  院檢察署檢察官提出告訴，經該檢察署檢察官為不起訴處分後，聲請人不服，聲請
  再議，經臺灣高等法院臺南分院檢察署檢察長以再議為無理由而駁回再議，有臺灣
  嘉義地方法院檢察署檢察官九十二年度偵字第六七一四號不起訴處分書、臺灣高等
  法院臺南分院檢察署九十二年度上聲議字第八一四號處分書在卷可參。其告訴意旨
  略為：被告因與告訴人有債務糾紛，竟意圖使告訴人受刑事處分，於民國九十一年
  六月二十四日向臺灣嘉義地方法院檢察署提出告發，誣指告訴人偽造嘉南高中八十
  八年三月二十六日董事會會議紀錄，事實上並無該次董事會議存在，復於九十二年
  二月二十四日提出告發補充理由狀，指訴告訴人變造嘉南高中八十七年八月十日董
  事會會議紀錄，指該次會議未曾討論向臺灣省建設基金貸款事項，嗣案經該署檢察
  官以九十一年度偵字第三九二號、九十二年度偵字第一一三、一一四號不起訴處分
  確定，因認被告涉有誣告罪嫌云云。
四按犯罪事實應依證據認定之，無證據不得認定犯罪事實，刑事訴訟法第一百五十四
  條第二項定有明文；次按誣告罪之成立，須其申告內容完全出於憑空捏造，若所告
  尚非全然無因，袛因缺乏積極證據證明致被誣告人不受訴追處罰者，尚難遽以誣告
  論罪。且若有出於誤會或懷疑有此事實而為申告，以致不能證明其所訴之事實為真
  實，縱被訴人不負刑責，而告訴人本缺乏誣告之故意，亦難成立誣告罪名，此亦有
  最高法院四十三年臺上字第二五一號、四十四年臺上字第八九二號判例可參。
五本件聲請人指訴被告涉犯誣告罪嫌，固據其於偵查中提出如附表所示編號一至五、
  八至十三之證據（編號六至七係被告所提出），惟查：
  (一)被告告訴聲請人變造八十七年八月十日董事會會議紀錄部分：
    1.附表編號五之會議記錄討論事項說明二係記載「擬向臺灣省建設基金會借貸新
      臺幣四千萬元整，及向銀行（略）借貸新臺幣一千六百萬元整」等文字，惟依
      附表編號四之偵訊筆錄所示，證人黃達於檢察官偵查中僅證稱有參加八十七年
      八月十日之董事會，記得要向銀行借錢，不知要借多少，太久忘記了等語，並
      未證稱董事會亦決議向臺灣省建設基金會借貸，是被告辯稱董事會並未決定向
      該基金會貸款等語，尚與證人黃達所供相符，其據此提出告訴，並非無稽。
    2.附表編號五之會議記錄討論事項說明一係記載「自本學年度改為綜合高中以來
      」等文字，惟依附表編號七教育部函所示，嘉義縣私立嘉南高級家事商業職業
      學校（下稱嘉南家商）迄至八十九年八月一日起始經核准改制為高級中學並更
      改校名為嘉義縣私立嘉南高級中學；次依附表編號八、九教育廳函所示，嘉南
      家商於八十六年度、八十七年度招收之綜合高中科別乃試辦性質，於八十七年
      八月十日董事會開會時該校並未改制；況聲請人於檢察官偵查中亦陳稱嘉南高
      中前身是嘉南家事商業職業學校，嗣於八十八年申請改制成嘉南高級中學，內
      含職業類科、綜合高中學程及普通高中，改制確係於八十九年度，然改制是名
      稱改為普通高中，而非綜合高中等語。是被告既陳稱該會議過程並無真正開會
      ，由會議紀錄內容觀之，會議舉行時間亦與被告函查嘉南高中改制時間不符，
      則被告因此提出告發，自難認係虛偽捏造事實，而欲使告訴人受刑事處分。
  (二)被告告訴聲請人偽造八十八年三月二十六日董事會會議紀錄部分：
    1.八十八年三月二十六日之董事會會議被告並未參加，而該會議紀錄上僅有蓋印
      未有簽名亦為聲請人於檢察官偵查中肯認無訛，復有附表編號六之會議紀錄在
      卷可稽，此部分自屬真實。
    2.依私立學校法施行細則第二十條第二項規定，董事會議每次開會時，董事應在
      會議紀錄上親自簽名，其於開會時未親自出席簽名者，視同缺席，是被告認該
      會議紀錄僅有董事蓋章，並未簽名，係屬偽造，應認係出於合理之懷疑，亦難
      遽認被告具有誣告犯意。
六綜上所述，本件應認被告之犯罪嫌疑不足，原不起訴處分及駁回再議之處分並無違
  誤，聲請人仍執前詞，聲請交付審判，所持理由尚非可採。本件交付審判之聲請既
  無理由，應予駁回。
據上論斷，應依刑事訴訟法第二百五十八條之三第二項前段，裁定如主文。
中      華      民      國    九十二    年     十二     月      八      日
                                   臺灣嘉義地方法院刑事第二庭
                                       審判長  法  官  蔡  虔  霖
                                               法  官  盧  鳳  田
                                               法  官  廖  政  勝
右正本證明與原本無異。
本件不得抗告。
中      華      民      國    九十二    年     十二     月      八      日
                                               書記官  陳  湘  蓉
附表
┌──┬────────────────────────────────┐
│編號│證據                                                            │
├──┼────────────────────────────────┤
│ 一 │被告於九十一年六月二十四日向臺灣嘉義地方法院檢察署告發聲請人偽造│                    │
│    │文書之告發狀                                               │
├──┼────────────────────────────────┤
│ 二 │被告於九十二年二月二十五日向臺灣嘉義地方法院檢察署提出之告發補充│                      │
│    │理由狀                                                          │
├──┼────────────────────────────────┤
│ 三 │臺灣嘉義地方法院檢察署檢察官不起訴處分書（案號：九十一年度偵字第│                      │
│    │三九二號、九十二年度偵字第一一三號、九十二年度偵字第一一四號）  │
├──┼────────────────────────────────┤
│ 四 │臺灣嘉義地方法院檢察署九十一年度發查字第七一八號九十一年九月十日│
│    │偵訊筆錄                                                        │
├──┼────────────────────────────────┤
│ 五 │八十七年八月十日嘉義縣私立嘉南家事商業學校八十七年度第七屆第九次│
│    │第二次臨時會議                                                  │
├──┼────────────────────────────────┤
│ 六 │八十八年三月二十六日嘉義縣私立嘉南家事商業學校董事會臨時會會議記│                        │
│    │錄                                                              │
├──┼────────────────────────────────┤
│ 七 │教育部八十九年二月二十三日臺（八九）教中（三）字第八九五三五○一│
│    │號函                                                            │
├──┼────────────────────────────────┤
│ 八 │臺灣省政府教育廳八十六年五月十二日八六教三字第○七六六二號函    │
├──┼────────────────────────────────┤
│ 九 │臺灣省政府教育廳八十七年五月六日八七教三字第○七八四三號函      │              │
├──┼────────────────────────────────┤
│ 十 │嘉義縣警察局朴子分局受理刑事案件報案三聯單（一○○六四七號）    │                            │
├──┼────────────────────────────────┤
│十一│嘉義縣警察局朴子分局受理刑事案件報案三聯單（一○一七○三號）    │                                                          │
├──┼────────────────────────────────┤
│十二│嘉義縣警察局朴子分局受理刑事案件報案三聯單（一○一七○八號）    │
├──┼────────────────────────────────┤
│十三│嘉南高中歷次失竊清單                                            │
└──┴────────────────────────────────┘


司法院資訊處製作；財團法人民間司法改革基金會備份。
